【裁判字號】    91,重訴,455
【裁判日期】    921007
【裁判案由】    確認抵押權超過部分不存在
【裁判全文】
臺灣桃園地方法院民事判決  九十一年度重訴字第四五五號
    原      告  乙○○○
    訴訟代理人  周靜儀律師
    被      告  甲○○
    訴訟代理人  吳誠修律師
右當事人間確認抵押權超過部分不存在事件，經臺灣士林地方法院移送前來，本院於
民國九十二年九月二十三日辯論終結，判決如左：
    主      文
確認被告於原告所有如附表所示土地上，經臺北市建成地政事務所以民國七十七年延
平字第０三六一００號收件，登記日期：民國七十七年九月二十日，債權範圍：全部
，存續期間：自民國七十七年九月十九起日至民國七十八年九月十八日止，權利價值
：債權額新臺幣壹佰貳拾萬元抵押權所擔保之債權，超過本金新臺幣陸拾萬元及自民
國七十八年九月十八起至清償日止，按年息百分之貳拾計算之違約金以外之部分不存
在。
原告其餘之訴駁回。
訴訟費用由被告負擔三分之二，餘由原告負擔。
    事      實
甲、原告方面：
壹、聲明：
一、先位聲明：
    確認被告就原告所有如附表所示土地上，經臺北市建成地政事務所以民國七十七
    年延平字第０三六一００號收件，登記日期：七十七年九月二十日，債權範圍：
    全部，存續期間：自七十七年九月十九日起至七十八年九月十八日止，權利價值
    ：債權額新臺幣（下同）一百二十萬元抵押權所擔保之債權，超過本金六十萬元
    部分不存在。
二、備位聲明：
    確認被告就原告所有如附表所示土地上，經臺北市建成地政事務所以七十七年延
    平字第０三六一００號收件，登記日期：七十七年九月二十日，債權範圍：全部
    ，存續期間：自七十七年九月十九日起至七十八年九月十八日止，權利價值：債
    權額一百二十萬元抵押權所擔保之債權，超過本金六十萬元部分及自七十八年九
    月十八起至清償日止，按年息百分之五計算之違約金以外之部分不存在。
貳、陳述：
一、原告於七十七年九月十九日向被告借款六十萬元，借款期限自同年九月十九日起
    至翌年九月十八日止，由原告提供如附表所示之土地為被告設定抵押權（下稱系
    爭抵押權），有書立借據（下稱系爭借據）及抵押權設定契約書（下稱系爭抵押
    權設定契約書），借款當日由訴外人盧至鎮交付六十萬元予原告，原告事先並未
    詳閱抵押權登記契約書，事後始發現上開抵押權設定登記書將擔保權利金額記載
    為一百二十萬元及違約金為每百元日息二角，但原告僅向被告貸得六十萬元，且
    兩造並無違約金之約定，系爭抵押權設定契約書之記載有誤。按抵押權之成立，
    以債權存在為前提，若債權不存在，抵押權亦不成立，係為抵押權成立上之從屬
    性，本件原告僅向被告貸得六十萬元，且無違約金之約定，故先位聲明訴請確認
    系爭抵押權所擔保之債權超過本金六十萬元以外部分不存在。
二、如鈞院認為兩造間有違約金之約定，依系爭抵押權設定契約書所載違約金「每百
    元日息二角」，為年息百分之七十三，實屬過高，原告依民法第二百五十二條之
    規定，訴請鈞院酌減違約金為自上開借款清償期屆至之日（即七十八年九月十八
    日）起至清償日止，按年息百分之五計算之違約金，故備位聲明訴請確認上開抵
    押權所擔保之債權超過本金六十萬元部分及自七十八年九月十八日起至清償日止
    ，按年息百分之五計算之違約金以外之部分不存在。
參、證據：提出借據、利息收據、支票抵押權設定契約書、臺北市政府工務局書函、
    協議書、民事裁定各一份、律師函、土地登記謄本二份、領款收據十一紙（均為
    影本）為證。
乙、被告方面：
壹、聲明：原告之訴駁回。
貳、陳述：
    兩造間確訂有消費借貸契約，但借款金額應為一百萬元，且被告已交付一百萬元
    予原告，兩造約定抵押權設定之債權額為借款金額加上百分之二十，即一百二十
    萬元，清償日期為七十八年九月十八日，逾期應按每百元日息二角計算違約金，
    並於抵押權設定契約書中記載明確，並經原告用印無誤，原告嗣後稱僅借款六十
    萬元，且兩造無違約金之約定，而訴請確認系爭抵押權所擔保之債權超過本金六
    十萬元以外部分不存在，並無理由。又本件係短期借款，違約金之約定具有遲延
    利息及懲罰之性質，故約定每百元日息二角計算之違約金，應無過高之情形，原
    告訴請確認系爭抵押權所擔保之債權超過本金六十萬元部分及自七十八年九月十
    八日起至清償日止，按年息百分之五計算之違約金以外之部分不存在，亦無理由
    。
參、證據：聲請訊問證人盧至鎮、陳文宗。
丙、本院依職權向臺灣士林地方法院查詢原、被告間有無民事執行事件。
    理      由
甲、程序方面：
壹、本件原告主張：系爭消費借貸契約，原告僅貸得六十萬元，且兩造未約定違約金
    ，如鈞院認為違約金存在，則請求鈞院酌減為按年息百分之五計算等語，原告雖
    將前開主張列先位聲明與備位聲明，並主張二者為訴之預備合併云云。惟按所謂
    訴之預備之合併係指原告預防其提起之此一訴訟無理由，而同時提起不能並存之
    他訴，以備先位之訴無理由時，可就後位之訴獲得有理由之判決之訴之合併而言
    。因此，訴之預備的合併，以原告所主張之數項法律關係不能並存為其要件，法
    院應就先位之訴先為審判，必待先位之訴無理由時，始得就預備之訴調查裁判（
    最高法院八十三年臺上字第二七八四號判例參照）。經查，原告原於起訴狀聲明
    請求「確認被告就原告所有如附表所示土地上，經臺北市建成地政事務所以七十
    七年延平字第０三六一００號收件，登記日期：七十七年九月二十日，債權範圍
    ：全部，存續期間：自七十七年九月十九日起至七十八年九月十八日止，權利價
    值：債權額一百二十萬元抵押權所擔保之債權，超過一百十八萬九千五百元部分
    不存在」，嗣於九十二年六月二十七日準備程序中，將訴之聲明變更成為先、備
    位聲明，先位聲明為「確認被告就原告所有如附表所示土地上，經臺北市建成地
    政事務所以民國七十七年延平字第０三六一００號收件，登記日期：七十七年九
    月二十日，債權範圍：全部，存續期間：自七十七年九月十九日起至七十八年九
    月十八日止，權利價值：債權額一百二十萬元抵押權所擔保之債權，超過本金六
    十萬元部分不存在」，備位聲明為「確認被告就原告所有如附表所示土地上，經
    臺北市建成地政事務所以民國七十七年延平字第０三六一００號收件，登記日期
    ：七十七年九月二十日，債權範圍：全部，存續期間：自七十七年九月十九日起
    至七十八年九月十八日止，權利價值：債權額一百二十萬元抵押權所擔保之債權
    ，超過本金六十萬元部分及自七十八年九月十八起至清償日止按年息百分之五計
    算之違約金以外之部分不存在」，先位聲明部分係因原告主張除本金部分六十萬
    元以外之債權均不存在，備位聲明部分原告就本金部分之主張與先位聲明之主張
    相同，僅就違約金之部分原告請求本院酌減為按年息百分之五計算，原告先位及
    備位聲明僅違約金部分之主張不同，二者並無不能併存之情事，核與訴之客觀預
    備合併之要件有間，原告所為之「先位、備位聲明」應屬法律上之補充陳述，本
    院自得就原告所為上開聲明一併予以審究。
貳、按訴狀送達後，原告不得將原訴變更或追加他訴，但擴張或減縮應受判決事項之
    聲明者，不在此限，民事訴訟法第二百五十五條第一項第三款定有明文。本件原
    告起訴時訴請確認系爭抵押權所擔保之債權超過一百十八萬九千五百元以外之部
    分不存在，嗣於本院九十二年六月二十七日準備程序中，將訴之聲明變更為先位
    聲明及備位聲明，改以預備合併之訴，惟原告此部分之變更並不符合預備合併之
    要件，應僅為訴之聲明之擴張，揆諸前開規定，應予准許。
參、按確認之訴，非原告有即受確認判決之法律上利益者，不得提起，民事訴訟法第
    二百四十七條第一項前段定有明文，而所謂「即受確認判決之法律上利益」，須
    因法律關係之存否不明確，致原告在私法上之地位有受侵害之危險，而此項危險
    得以對於被告之確認判決除去之者，始為存在（最高法院二十七年上字第三一六
    號判例意旨參照）。經查，原告主張系爭消費借貸契約之金額僅為六十萬元，伊
    僅取得六十萬元之款項，而系爭抵押權登記卻將債權額登記為一百二十萬元，違
    約金登記為每百元日息二角，被告以此金額已向台灣士林地方法院聲請拍賣抵押
    物，導致原告私法上之地位有受侵害之危險，是兩造間就系爭抵押權所擔保之債
    權之範圍為何，即屬不明確之狀態，非經判決確認，原告無以除去其法律上地位
    不安之狀態，是本件原告提起確認之訴，即有即受確認判決之法律上利益。
乙、得心證之理由：
壹、原告起訴主張：原告於七十七年九月十九日向被告借款六十萬元，借款期限自同
    年九月十九日起至翌年九月十八日止，由原告提供如附表所示之土地為被告設定
    抵押權，有書立系爭借據及系爭抵押權設定契約書，借款當日由訴外人盧至鎮交
    付六十萬元予原告，原告事先並未詳閱抵押權登記契約書，事後始發現上開抵押
    權設定登記書將擔保權利金額登記為一百二十萬元及違約金為每百元日息二角，
    但原告僅向被告貸得六十萬元，且兩造並無違約金之約定，系爭抵押權設定契約
    書之記載有誤，故先位聲明訴請確認上開抵押權所擔保之債權超過本金六十萬元
    以外部分不存在，如鈞院認為兩造間有違約金之約定，依系爭抵押權設定契約書
    所載違約金「每百元日息二角」，為年息百分之七十三，實屬過高，原告依民法
    第二百五十二條之規定，訴請鈞院酌減違約金為自上開借款清償期屆至之日（即
    七十八年九月十八日）起至清償日止，按年息百分之五計算之違約金，故備位聲
    明訴請確認上開抵押權所擔保之債權超過本金六十萬元部分及自七十八年九月十
    八起至清償日止，按年息百分之五計算之違約金以外之部分不存在等語。被告則
    以：兩造間確訂有消費借貸契約，但借款金額應為一百萬元，且被告已交付一百
    萬元予原告，兩造約定抵押權設定之債權額為借款金額加上百分之二十，即一百
    二十萬元，清償日期為七十八年九月十八日，逾期應按每百元日息二角計算違約
    金，並於抵押權設定契約書中記載明確，並經原告用印無誤，原告嗣後稱僅借款
    六十萬元，且兩造無違約金之約定，而訴請確認上開抵押權所擔保之債權超過本
    金六十萬元以外部分不存在，並無理由。又本件係短期借款，違約金之約定具有
    遲延利息及懲罰之性質，故約定每百元日息二角計算之違約金，應無過高之情形
    等語，資為抗辯。
貳、本件原告主張兩造於七十七年九月十九日與被告訂有消費借貸契約，並就如附表
    所示之土地與被告簽訂抵押權設定契約，並為抵押權設定登記，雙方並書立借據
    之事實，業據提出土地登記謄本二紙、抵押權設定契約書、借據各一份（均為影
    本）為證，且為被告所不爭執，堪信為真實。然被告抗辯稱：系爭消費借貸契約
    借款金額應為一百萬元，且被告已交付原告該筆款項，兩造亦有違約金之約定等
    語，是本件所應審究之爭點厥為：被告有無交付借款一百萬元予原告？兩造有無
    違約金之約定？而違約金之約定是否有過高之情形？茲論述如下：
一、按關於消極確認之訴，應由被告就其主張法律關係存在之積極事實，負舉證責任
    （最高法院十九年上字第三八五號判例意旨參照），是原告提起本件消極確認之
    訴，被告應對訟爭抵押權擔保之債權存在之事實，負舉證責任，合先敘明。
二、經查，被告抗辯稱系爭消費借貸契約借款金額為一百萬元，被告已交付原告一百
    萬元一節，原告否認其中四十萬元有交付予伊，而證人盧至鎮到庭證稱：被告有
    將一百萬元借款拿給伊，伊也有交付予原告，但在何時、何地、以何種方式交付
    給原告的，伊都不記得了，且究竟是以現金還是支票交付的伊也不太清楚，且伊
    也不記得被告是如何將該筆借款交付予伊等語（見本院九十一年十二月十日準備
    程序筆錄第五頁、第六頁），觀之證人盧至鎮上開證言，其對於被告交付一百萬
    元予伊，及伊再轉交予原告之過程及細節均不復記憶，其所稱有交付予一百萬元
    予原告等語，要難採信。而證人即承辦本件借款抵押事宜之代書陳文宗則到庭證
    稱：伊不知道被告究竟有無交付一百萬元給原告，但是原告所提出之借據是伊當
    時幫兩造所寫的，兩造有請伊在借據上記載借款金額為六十萬元等語（見本院九
    十二年三月十八日準備程序筆錄第三頁、第五頁），足見系爭消費借貸契約之借
    據上，係記載借款金額為六十萬元無誤，被告抗辯稱本件原告貸得一百萬元一事
    ，即屬有疑，被告復未就有交付一百萬元予原告之事實舉證以實其說，其此部分
    之抗辯並不可採。
三、另被告所稱兩造間有約定違約金為每百元日息二角等情，雖為原告所否認，惟證
    人陳文宗到庭證稱：系爭抵押權設定契約書上違約金之約定是經過兩造同意的，
    因為借款期限是一年，是短期借款，所以當時就約定如到期未履行就要給付違約
    金，以資懲罰，伊寫好系爭抵押權設定契約書後，有拿該契約書給原告看，也有
    向原告解釋契約之內容等語（見本院九十二年三月十八日準備程序筆錄第四頁）
    ，且觀諸系爭抵押權設定契約書上亦有違約金「每百元日息二角」之記載，原告
    於該契約書上蓋印時並無所爭執，有原告提出之抵押權設定契約書影本一份在卷
    足憑，倘原告並未同意違約金之約定，仍蓋印於系爭抵押權設定契約書且無所爭
    執，實有違常情，綜上，應認被告主張兩造有約定違約金為「每百元日息二角」
    之事實，已盡舉證責任，應可採信。
四、按約定之違約金過高者，法院得減至相當之數額，在民法第二百五十二條定有明
    文，不論當事人係提起核減違約金之訴或提起給付之訴，而於訴訟中請求法院酌
    減或法院依職權酌減，均無不可；又按當事人約定契約不履行之違約金過高者，
    法院減至相當之數額，須依一般客觀事實、社會經濟狀況及當事人所受損害情形
    ，以為酌定標準（最高法院八十四年度台上字第二一七二號判決意旨、最高法院
    四十九年度台上字第八０七號判例意旨參照）。本件證人陳文宗證稱：因為本件
    借款期限是一年，是短期借款，所以當時就約定如到期履行就要給付違約金，以
    資懲罰等語，已如前述，是以本件違約金之約定應屬懲罰性違約金之性質，再參
    諸被告自承伊所受之損害是利息之損失，別無其他損害等語（見本院九十二年四
    月四日準備程序筆錄第二頁），本件兩造違約金約定為：每逾一天每百元加二角
    計算，達年息百分之七十三（計算式：0.2÷100×365＝73％），顯屬過高，應
    酌減為年息百分之二十，方屬適當。
參、綜上所述，原告訴請確認被告於原告所有如附表所示土地上，經臺北市建成地政
    事務所以七十七年延平字第０三六一００號收件，登記日期：七十七年九月二十
    日，債權範圍：全部，存續期間：自七十七年九月十九日起至七十八年九月十八
    日止，權利價值：債權額一百二十萬元抵押權所擔保之債權，超過本金六十萬元
    及自系爭借款清償其屆至之日（即七十八年九月十八日）起至清償日止，按年息
    百分之二十計算之違約金以外之部分不存在，洵屬有理，應予准許，逾此部分之
    請求，為無理由，應予駁回。
肆、本件事證已臻明確，兩造其餘攻擊防禦方法，核與判決結果不生影響，爰不一一
    論述，併此敘明。
伍、據上論結，原告之訴為一部有理由，一部無理由，依民事訴訟法第七十九條，判
    決如主文。
中      華      民      國    九十二    年      十      月      七      日
                              臺灣桃園地方法院民事第二庭
~B審判長法官  邱瑞祥
~B      法官  張震武
~B      法官  張明儀
右為正本係照原本作成
如對本判決上訴須於判決送達後二十日內向本院提出上訴狀
中      華      民      國    九十二    年      十      月      八      日
~B法院書記官  黃文琪


司法院資訊處製作；財團法人民間司法改革基金會備份。
